【裁判字號】    89,訴,1701
【裁判日期】    900419
【裁判案由】    損害賠償
【裁判全文】
臺灣臺中地方法院民事判決  八十九年度訴字第一七○一號
    原      告    丙○○
    訴訟代理人    張積寶 律師
    複  代理人    石娟娟 律師
    送達代收人    丙○○      .
    被      告    乙○○      .
    被      告    光田綜合醫院  設台中縣沙鹿鎮○○路一一七號
    法定代理人    甲○○      .
    右二人
    訴訟代理人    黃文皇 律師
右當事人間請求損害賠償事件，本院判決如左：
    主    文
原告之訴及其假執行之聲請均駁回。
訴訟費用由原告負擔。
    事    實
甲、原告方面：
  一、聲明：
  （一）被告等應連帶給付原告新台幣（下同）壹佰捌拾肆萬玖仟貳佰壹拾肆元，即自八十
        七年五月二十六年起至清償日止，按年息百分之五計算之利息。
（二）原告願供擔保，請准宣告假執行。
  二、陳述：
  （一）緣原告於八十七年四月間因工作之關係，導致腰部疼痛，經於八十七年五月間至台
        中縣沙鹿鎮光田醫院做Ｘ光片等檢查後，應係患腰椎間盤突出症，惟被告乙○○醫
        師應注意、能注意上情，卻疏於注意，誤診為腰椎間盤破裂等較嚴重之病況，並刻
        意告訴該病之嚴重性及手術後可以完全復元等情，致告訴人誤信其專業能力，誤以
        為手術之原因確係「椎間盤破裂」，且在被告並未續知告手術之成功率及可能發生
        之併發症暨相關危險下，冒然簽下手術同意書，致術後導致纖維化神經根病變之傷
        害，迄今仍必須長期復健治療，及不得劇烈運動，而上開後遺症之病痛更甚於手術
        前之狀況，並導致告訴人在長期復健中而服藥下，又導致胃潰瘍及腎功能失常等病
        症，更嚴重者，即原告因恐上開症狀無法復原，甚至更惡化而影響工作（現原告已
        無法勝任警察外勤勤務，僅能擔任內勤事務）暨拖累家庭妻小，現又得了焦慮症併
        恐慌症，原告現狀可謂身不如死身心俱疲。
  （二）按腰椎間盤突出之治療方式，僅須臥床休息數星期，並配合醫療或穿上石膏背心即
        可，若以上之治療未能達到效果時，方須施行外科手續，此有光復書所出版醫學保
        健百科全書第四冊第一八八頁至一九二頁之醫學文獻可按。又醫師應詳細告知病患
        手術之成功率、可能之併發症及危險性，以便病人決定是否同意開刀，醫療法第四
        六條第一項定有明文。查被告因過失誤將原告所患之腰椎間盤突出症，誤診為腰椎
        間盤破裂，且未將術後之併發症及相關危險告訴原告，致原告誤信其專業能力而同
        意其手術，而導致術後纖維神經根病變等傷害及相關後遺症，被告之上開行為有前
        述証一至証七之証據可按。又被告身為骨科專科醫師，就上開病情若能稍加注意定
        能依Ｘ光等檢查報告判斷出係腰椎間盤突出而非破裂，進而能先以臥床休息等之方
        式為原告治療，迨治療無效後，方進行手術之治療，惟其卻誤診為破裂，並導致後
        來之醫療過程全部走樣，致原告身體受到更嚴重之傷害，此亦經原告提起自訴在案
        ，並由鈞院以八十八年度自字第一三三七號審理中。
（三）消費者保護法固僅對「商品」加以定義，並未對「服務」加以任何定義，亦未做任
        何其他限制，是以提供服務為營業者，不問其是否與商品有關，由於其與消費之安
        全或衛生有關，均為受到消費者保護法所規範之企業經營者，又消費乃一為達生活
        目的之行為，凡是基於求生存、便利或舒適之生活目的，在衣食住行育樂方面為滿
        足人類慾望之行為，均屬之，易言之，凡與人類生活有關之行為，均屬消費行為。
        準此，醫療服務之行為，核其性質，自提供醫療服務者觀之，固與商品無關，且無
        營利性，惟其與消費者之安全或衛生有莫大關係，而自接受醫療服務者觀之，此屬
        於人類基於生存之生活目的，為滿足人類慾望之行為，其為以消費為目的而接受服
        務之消費者自明，參以消費者保護法第七條第一項定：「從事提供服務之企業經營
        者應確保其提供之服務無安全及衛生上之危險」，足見本法所稱服務之性質在於消
        費者可能由於該服務之提供陷於安全及或衛生上之危險，是以醫療服務行為固非屬
        於商品買賣交易，而屬於提供專業技術與服務之關係，但於診斷或治療之過程中，
        均無法確保「無安全或衛生之危險」，具有醫療不確定性及危險性，然其與國民生
        活衛生健康安全攸關，本於保護消費者權益，促進國民消費安全，提升國民生活消
        費生活品質之立法目的，應將之列為消費者保護法之規範對象，況每一行業均有其
        不確定性及危險性，醫療服務業甚難以此為由拒絕消費者保護法之適用，是因醫療
        行為特別具有不確定性及危險性，更需提供醫療服務者負有更高之注意義務。
（四）次查，Ｘ光檢查後，若初判為椎間盤突出，理應再以電腦斷層掃瞄檢查（因係椎間
        內之物質為一半液體之明膠核，從Ｘ光無法明確判斷是否突出，）是否確為突出，
        再決定醫療方式，而非逕行以開刀治療。復按被告醫院係台中海線地區有名氣之醫
        院，其所提供之服務安全性應較一般醫院機構為佳，自為一般人通常可合理期待，
        詎被告醫院所屬醫師乙○○雖為原告執行Ｘ光檢查，仍未能注意上情，足認被告乙
        ○○於原告檢查及治療過程中未提供可合理期待之安全服務，易言之，被告醫院應
        確保其提供之服務無安全及衛生上之危險，所謂「安全或衛生上之危險」，依消費
        者保護法施行細則第五條之規定，係指服務於其提供時，未具通常可合理期待之安
        全性，且未符合當時科技或專業水準者。查被告乙○○乃被告醫院信原告提供服務
        之使用人，惟其提供之服務並未具通常可合理期待之安全性，準此，依民法第二百
        二十四條類推適用之結果，並徵諸消費者保護法第七條之規定，被告醫院亦應就醫
        療結果擔負賠償責任。
（五）按原告與被告醫院間係成立醫療契約，該契約本質，被告醫院應提供醫療服務，惟
        被告醫院所屬醫師乙○○所為之醫療給付，竟疏於注意詳為原告檢查及合理之治療
        ，致原告產生重大之後遺症及傷害，顯違契約上之注意義務，是依上開法條及學說
        見解，被告醫院所為之給付應屬「加害給付」，而依該給付因有瑕疵，且該瑕疵已
        不能補正，故應類推適用給付不能之規定，故被告醫院應就其履行上之過失與其使
        用人（即被告乙○○）負損害賠償責任。
（六）又被告乙○○因過失行為導致原告受有嚴重傷害，其行為結果間又有相當因果關係
        ，被告等自應負連帶責任。綜上所述，原告自得依消費者保護法第七條、民法第二
        百二十七條、第二百二十四條暨民法第一百八十條第一項前段及同法第一百九十三
        條第一項、第一百九十五條第一項等規定請求被告等連帶賠償，茲羅列賠償明細如
        下：
    １、醫藥費：支出醫藥費共計肆萬玖仟貳佰壹拾肆元（其餘請求權保留）。
    ２、復健費：原告因被告乙○○過失行為致其腰椎併發坐骨神經痛等後遺症，經醫師診
        斷需要長期復健治療，始有治癒之可能，為此原告先行請求復健費拾萬元（其餘請
        求權保留）。
    ３、減少勞動能力之損害：因被告乙○○之行為，致原告術後纖維化身經根病變，併坐
        骨神經痛等症狀，致無法站立過久及劇烈運動，並導致無法勝任警察外勤務，顯然
        有喪失或減少此方面之勞動能力，爰依法先請求被告賠償貳拾萬元（其餘請求權保
        留）。
    ４、精神慰撫金：原告原為一身體強健之優秀員警，其對於能保護人民安全，始終抱持
        一份強烈榮譽及使命感，如今卻因為被告乙○○過失行為，導致原告腰椎纖維神經
        根病變併坐骨神經痛等傷害，不但無法久站，而無法勝任警察外勤勤務，以圓其保
        護人民身家安全之職志，更因坐骨神經酸痛等後遺症（詳如前述），痛苦難耐，生
        不如死，其身心皆遭受到巨大創傷，可謂身心俱疲，為此，原告請求被告賠償慰撫
        金壹佰伍拾萬元。
  三、證據：提出申請報告單、生化檢驗報告單影本各乙份、診斷證明書影本四份、收據
        影本八十份為證。
乙、被告方面：
  一、聲明：駁回原告之訴及其假執行之聲請。如受不利之判決，願供擔保請准宣告免為假
      執行。
  二、陳述：
  （一）查原告丙○○於八十七年五月二十六日至被告光田醫院門診治療，主訴嚴重右側座
        骨神經痛，當時被告乙○○即發現原告由於疼痛而舉步困難，大聲喊痛，經詳細之
        神經學檢查，發現其「直腳抬舉」只能達到三十度（正常為七十度以上），右腳踝
        關節反射消失，右側第一節薦神經根感覺功能不佳。臨床診斷為腰椎第五節與薦椎
        第一節間的椎間盤突出合併神經壓迫。被告乙○○即安排自訴人接受磁振造影（Ｍ
        ＲＩ）檢查，被告光田醫院檢驗人員雖依前述Ｘ光片，作出椎間盤突出之檢驗報告
        ，惟該檢驗報告僅供參考，仍須以Ｘ光片為依歸，被告乙○○乃依專業判斷及原告
        病史，判認原告椎間盤已屬破裂，況毋論椎間盤破裂抑或椎間盤突出，以原告當時
        情狀，其坐骨神經已受嚴重壓迫，自應以手術治療，當日下午原告同意接受手術治
        療。手術為按照標準的手術方法，手術中更確定其椎間盤已破裂，嚴重壓迫右側第
        一節薦神經根。手術過程順利，術後訴說傷口疼痛、下背酸痛及左腳酸麻，此乃手
        術後可能有的現象，同時給予物理治療，原告於術後一星期即順利出院。
  （二）經查，原告有下背痛及坐骨神經痛，經神經學檢查有明顯的神經症狀，經安排做磁
        振造影（ＭＲＩ），如ＭＲＩ有發現有間盤突出甚或破裂，自以手術治療為最恰當
        。且原告早於七十四年九月四十日即因下背痛而至光田醫院檢查及治療，當時即有
        椎間盤突出病症。原告並於七十四年九月十七日至七十四年九月二十三日接受住院
        治療，且於七十六年三月十八日至七十六年三月二十一日再次因下背痛而至光田醫
        院住院，治療其後即長期接受物理治療。而由八十年五月二十八日的電腦斷層亦顯
        示原告有腰椎間盤突出病歷，再由八十三年十一月二十一日磁振造影亦顯示原告腰
        椎第四、五節間突出，第五、一節間破出。準此，原告已有坐骨神經痛之病史達十
        數年，今竟無端誣指被告乙○○過失導致渠坐骨神經痛，實令人難以理解。
  （三）次查，原告病症嚴重已如前述，被告乙○○自當儘量減輕病患之痛楚及病症，而恢
        復其肢體活動能力，且原告之脊椎神經病史已達十數年，加以人體脊椎均隨年齡日
        愈退化，是以原告之境況，手術治療僅能解除原告因神經受壓迫所致病痛而無法停
        止或緩慢脊椎退化導致間盤突出的病理過程，亦無法使脊椎回復過去之狀態，原告
        竟稱被告乙○○刻意告知原告術後可以完全復原云云，實屬無據。
  （四）又查原告因椎間盤突出病症，長期在被告光田醫院接受物理治療達十數年，此有病
        歷表可稽，又原告於八十七年五月二十六日又因不慎扭傷，舊疾復發，病症嚴重，
        經被告乙○○予以手術治療後，原告病況已顯著改善，被告乙○○絕無任何過失傷
        害原告之可言，此有光田醫院護理紀錄可參，按護理記錄多依病人境況及渠主訴為
        據。
  （五）又原告已有十數年之坐骨神經痛之病史業如前述，另原告指摘渠受手術後纖維神經
        根病變，並以診斷證明書乙紙為據，然查前開診斷書所載纖維神經根病變，實為ｔ
        ｉｓｓｕｅ  ｆｉｂｒｏｓｉｔ之誤譯，其正確譯名應為組織纖維化，即為手術後
        所產生之結疤，乃為手術傷口之癒合過程或反應，此點懇請  鈞院傳訊開立前開診
        斷書之戴正忠醫師到庭說明即明真象。亦即，原告根本無任何傷害，所訴顯無理由
        。
  （六）查提供服務之企業經營者，應確保其提供之商品或服務無安全或衛生上之危險，固
        為消費者第七條所明定，惟觀諸消費者保護法之立法例，在美國律法，對於應無過
        失責任之經銷商，僅限於以經銷商品為營業之人，再參以消費者保護法所稱企業經
        營者，乃指以設計、生產、製造、輸入、經銷商品或提供服務為業者而言，足認消
        費者保護法規範之對象應僅限於商人，從而，提供專業知識，而以醫治病患為目的
        之醫師，顯與一般經營商行為之商人顯有差異，而非消費者保護法所規範之範疇，
        原告以消費者保護法請求被告負賠償責任，實屬誤解。
  （七）末查，原告於術後確已紓解神經壓迫病痛，被告乙○○所為手術實為正常醫療處置
        ，而無任何疏失，原告竟妄指被告有侵權行為，實屬莫名。
  三、證據：提出病歷摘要、病歷、電腦斷層造影、磁振造影申請檢查報告表、護理紀錄、
      ＭＲＩ申請報告單影本各乙份為證。
      理    由
一、本件原告主張被告於八十七年間因罹患腰椎間盤突出症，惟被告乙○○醫師誤診為腰椎
    間盤破裂等較嚴重之病況，且未將術後之併發症及相關危險告訴原告，致原告誤信其專
    業能力而同意其手術，而導致術後纖維神經根病變等傷害及後遺症，被告乙○○為被告
    光田綜合醫院之使用人，爰依消費者保護法第七條、民法第二百二十七條不完全給付、
    二百二十四條履行輔助人責任及一百七十九條侵權行為、一百八十八條僱用人責任之規
    定，請求被告連帶負賠償責任。被告則以原告因椎間盤突出病症，長期接受物理治療，
    嗣原告於八十七年五月二十六日不慎扭傷，舊疾復發，被告乙○○予以手術治療後，原
    告病況已明顯改善，被告所為手術實為正常醫療處置，無任何疏失可言置辯。
二、經查，原告於七十四年間因下背痛至被告醫院就診，當時即經診斷有椎間盤突出症，而
    於七十四、七十六年間先後在被告醫院住院治療，其後長期接受物理治療，八十年五月
    二十八日電腦斷層亦顯示原告有腰椎間突出病歷，再由八十三年十一月二十一日磁振造
    影亦顯示原告腰椎第四、五節間突出，第五、一節間破出，是原告罹患腰椎間盤突出症
    已有多年之病史，八十七年五月二十六日原告不慎扭傷致舊疾復發至被告醫院就診，被
    告乙○○醫師為原告施行第五腰椎與第一薦椎間盤切除術，並同時切除第四與第五腰椎
    間盤等事實，為兩造所不爭執，並有病歷、電腦斷層造影及磁振造影申請檢查報告表影
    本附卷可稽，堪信為真實。
三、又查，醫學上所謂椎間盤突出可分為完整和破裂的突出，破裂的突出，常有游離狀的椎
    間盤髓核突出於脊椎腔內，產生神經根麻痺症，原告之第五腰椎與第一薦椎間盤突出，
    是屬於破裂性突出；椎間盤突出的治療的方式有藥物治療、物理治療和手術治療，臨床
    上只有主訴症狀疼痛，沒有神經根麻痺現象時，可先用藥物和物理治療，椎間盤突出合
    併神經根麻痺症，是手術治療的適應症，依原告之病情，是屬於較嚴重的椎間盤破裂突
    出合併神經根麻痺症，以手術治療為當，被告採取手術治療之方式，並無不當之處；再
    者，手術前，原告已經有神經根病變和坐骨神經痛，手術後，在手術部位多少都會產生
    組織纖維化和粘連，並非手術過程不當所引起，有行政院衛生署醫事審議委員會鑑定書
    影本在卷可資為憑，足見被告乙○○診斷原告罹患椎間盤突出病症，予以採取手術治療
    並無何過失或不當，又原告患有纖維化神經根病變之病症，亦非手術過程不當所引起。
    原告主張被告乙○○診斷錯誤，以致原告誤信並同意手術，手術後導致纖維化神經根病
    變之後遺症，洵無可採。
四、被告乙○○既無過失，原告主張被告乙○○具有過失及被告醫院所為醫療給付疏於注意
    ，致原告受有傷害，成立民法侵權行為及不完全給付，均屬無據。至於消費者保護法第
    七條固規定：「從事設計、生產、製造商品或提供服務之企業經營者，應確保其提供之
    商品或服務，無安全上或衛生上之危險」，惟所謂「安全上或衛生上之危險」依消費者
    保護法施行細則第五條之規定，係指服務於提供時，未具通常可合理期待之安全性，且
    未符合當時科技或專業水準者而言。本件被告乙○○對原告所為診斷、手術治療，並無
    不當，且原告於手術前，已經有神經根病變和坐骨神經痛，又手術部位多少都會產生組
    織纖維化和粘連，均如前述，可見原告患有纖維化神經根病變之病症，並非被告乙○○
    之手術造成，尚難認被告提供之服務未具有通常可合理期待之安全性，或未符合目前之
    醫學科技水準，而有消費者保護法第七條所謂安全上或衛生上之危險，原告據此主張被
    告醫院應負賠償責任，亦無可採。
五、從而，原告依民法第一百七十九條侵權行為、一百八十八條僱用人責任及二百二十七條
    不完全給付、二百二十四條履行輔助人責任之規定，及消費者保護法第七條規定，請求
    被告連帶給付一百八十四萬九千二百一十四元，及自八十七年五月二十六日起至清償日
    止，按年息百分之五計算之利息，為無理由，應予駁回；其假執行之聲請，因訴之駁回
    而失所依附，應併駁回之。
六、據上論結，本件原告之訴為無理由，依民事訴訟法第七十八條判決如主文。
中      華      民      國      九十      年        四      月      十九      日
                                臺灣臺中地方法院民事第一庭
~B法      官  吳蕙玟
右為正本係照原本作成
如對本判決上訴須於判決送達後廿日內向本院提出上訴狀
中      華      民      國      九十      年        四      月      二十四    日
~B法院書記官


司法院資訊處製作；財團法人民間司法改革基金會備份。
